臺灣高等法院高雄分院刑事判決　　 94年度上更(二)字第127號
上　訴　人
即　被　告　甲○○
選任辯護人　施吉安　律師
上列上訴人因違反槍砲彈藥刀械管制條例案件，不服臺灣高雄地
方法院89年度訴字第629 號中華民國90年6 月22日第一審判決（
起訴案號：臺灣高雄地方法院檢察署89年度偵字第3518號），提
起上訴，判決後，經最高法院第二次發回更審，本院判決如下：
    主  文
原判決撤銷。
甲○○未經許可，製造可發射金屬或子彈具有殺傷力之長槍，處
有期徒刑貳年陸月，併科罰金新臺幣萬元，罰金如易服勞役，
以佰元即新臺幣玖佰元折算壹日。可發射金屬或子彈具有殺傷
力之長槍壹把（槍枝管制編號0000000000號）沒收。
    事  實
一、甲○○於民國（下同）89年1 月間，在高雄縣大樹鄉○○村
    ○○路100 號住處，未經中央主管機關行政院內政部之許可
    ，擅自製造可發射金屬或子彈具有殺傷力之長槍1 把。嗣於
    89年2 月2 日下午7 時30分許，在甲○○上開住處前，為警
    當場查獲甲○○持有該長槍及不具殺傷力之工業用子彈（瑞
    士喜得釘固定安裝系統生產使用之6.8/11 mm 子彈，沒有彈
    頭，擊發時可瞬間提供強大氣體做為動力）19顆、鉛珠1 包
    ，因而扣得甲○○所製造可發射金屬或子彈具有殺傷力之長
    槍1把。
二、案經高雄市政府警察局新興分局報請臺灣高雄地方法院檢察
    署檢察官偵查起訴。
    理  由
一、訊據上訴人即被告甲○○矢口否認有未經許可擅自製造可發
    射金屬子彈具有殺傷力長槍之犯行，辯稱：伊是水電工，平
    時工作上即有使用西德製之工業用「釘槍」，但因釘槍較短
    ，如欲釘天花板上之輕鋼架較不方便，為工作上需要，伊遂
    異想天開，仿釘槍之構造製作較長之釘槍，尚未完成，欲
    回高雄市請人接上打輕鋼架之鋼管時，即為警查獲，伊製造
    之上開長槍只能填裝鋼釘，再以工業子彈為底火，加以擊發
    ，並不能擊發一般之子彈，應無殺傷力云云。被告選任律師
    另辯稱：被告並非現行犯，警方於獲案之初，並無令狀，即
    將被告拘捕，進而搜索，又侵入被告車內搜得證物，其搜索
    並不合法，搜得之證物自無證據能力，不得做為被告犯罪之
    依據云云。
二、按刑事訴訟法第88條規定：「現行犯，不問何人得逕行逮捕
    之。犯罪在實施中或實施後即時發覺者，為現行犯。有左列
    情形之一者，以現行犯論：一被追呼為犯罪人者。二因持有
    兇器、贓物或其他物件、或於身體、衣服等處露有犯罪跡，
    顯可疑為犯罪人者。」，同法第130 條規定：「檢察官、檢
    察事務官、司法警察官或司法警察逮捕被告、犯罪嫌疑人或
    執行拘提、羈押時，雖無搜索票，得逕行搜索其身體、隨身
    攜帶之物件，所使用之交通工具及其立即可觸及之處所。」
    。是司法警察依法逮捕現行犯或準現行犯，即逕行搜索其身
    體、隨身攜帶之物件、所使用之交通工具及其立即可觸及之
    處所。經查，被告遭查獲之經過，係因高雄市政府警察局新
    興分局中山派出所據線報稱在高雄縣大樹鄉○○村○○路
    100 號處有人持有長槍，警員陳志雄、謝迺夫、蔣文忠、戴
    國憲即依指示至高雄縣大樹鄉○○村○○路100 號埋伏查證
    ，約半小時後，發現被告先後自屋內取出外觀疑似槍形狀之
    物放入車上，遂上前盤查，當場在車上查獲槍管、槍托，乃
    依現行犯逮捕被告，此有證人即員警陳志雄、謝迺夫在原審
    結證明確（見原審卷第76、77、87-89 、125-127 、169 頁
    ），並有高雄市政府警察局新興分局90年1 月8 日高市警新
    分刑字第0165號函附勤務分配表、出入登記簿、工作紀錄簿
    在卷可憑。再警員陳志雄等人雖接獲線報，然並無任何證據
    足證高雄縣大樹鄉○○村○○路100 號有人犯罪，警員陳志
    雄等人因而先前往查證，亦非故意規避聲請搜索票程序。從
    而，警員陳志雄等人逮捕被告及對被告所使用之車輛進行搜
    索，並扣押槍管、槍托，依法均無不合，則搜索扣案之長槍
    應有證據能力，合先明。
三、經查：
  (一)被告於事實欄所載時、地製造扣案長槍1 把，其後為警當場
    查獲持有扣案長槍1 把之情，已經證人即員警陳志雄、謝迺
    夫在原審結證在卷（見原審卷第76、77、87-89 、125-127
    、169 、170 頁），並有扣案長槍1 把可佐，且被告就製造
    扣案長槍1把一節，亦不爭執，自堪以認定。
  (二)扣案之長槍1 把，經警方送請內政部警政署刑事警察局（以
    下簡稱刑事警察局）鑑定結果，認該長槍係以金屬槍管加裝
    木質槍身而成之土造長槍，以打擊底火引爆裝填槍管內之火
    藥為發射動力，依性能檢驗法鑑驗，該長槍機械性能良好，
    具殺傷力，有刑事警察局89年2 月14日刑鑑字第16435號鑑
    驗通知書附卷可稽（見偵查卷第9 頁），原審為慎重起見，
    再函送法務部調查局鑑定該長槍究竟有無殺傷力，亦具該局
    函复稱：該送鑑長槍係土造槍械，機械性能良好，且經實際
    試射，可以擊發扣案工業子彈，以其做為發射彈頭之動力，
    在工業子彈提供充足動力下，可發射金屬或子彈，認具有殺
    傷力等語，並進而函复稱：該槍亦能發射與彈膛相容具有彈
    頭之邊緣發火子彈，具有殺傷力等情，有該局89年6 月23日
    （89）陸三字第89130143號鑑定通知書、照片、89年7 月12
    日（89）陸三字第89052072號函在卷足憑（見原審卷第53-5
    5 、59頁）。因被告及其選任律師一再辯稱：扣案之長槍係
    仿造市售之西德製釘槍，除工業專用鐵釘外，根本無法使用
    其他子彈或彈藥等語，本院前審遂再檢送扣案長槍及工業子
    彈，函請法務部調查局鑑定：「該槍是否具有殺傷力，可否
    供釘槍使用及發射霰彈？發射時是否須頂住物體始可發射？
    」等情，經該局鑑定結果，認(1)該送鑑長槍係土造槍械，其
    係以扣動扳機來釋放壓縮在後之擊錘向前擊打撞針，進而撞
    擊子彈底火，引爆子彈內部火藥發射彈頭（丸），該槍機械
    性能良好，配合發射適當裝填子彈，認具殺傷力，(2)依該槍
    彈膛口徑及特徵，並無已知的霰彈槍子彈或制式槍枝子彈適
    合其使用發射，但瑞士喜得釘固定安裝系統生產之擊釘器使
    用的6.8 ×11mm或6.8 ×18mm藥筒適合送鑑槍枝操作使用，
    惟前述藥筒（工業用子彈）沒有彈頭，擊發時可瞬間提供強
    大氣體做為動力，(3)送鑑槍枝可直接扣動扳機擊發子彈，不
    須將槍管頂住物體即可發射。有該局90年10月11日（90）陸
    三字第90065934號鑑定通知書在卷足稽（見本院上訴卷第81
    頁），最高法院發回後，本院前審再傳喚鑑定上開長槍之刑
    事警察局鑑定人余祥雲及法務部調查局鑑定人銀丕勤刑庭作
    證說明，據余祥雲具結證稱：伊鑑定該扣案長槍所採性能檢
    驗法係指該長槍是否可裝填子彈及發射子彈，而扣案長槍機
    械性能良好，意指可以扳機帶動擊鎚，扣案長槍只要裝填火
    藥及適當金屬彈丸，以底火引爆子彈內部火藥產生動能後將
    金屬彈丸發射出去，即具有殺傷力，鑑定方法並不必需實際
    裝填子彈試射等語（見本院上更(一)卷第51-56 頁），銀丕勤
    亦具結證稱：扣案長槍係其任職法務部調查局所負責鑑定，
    鑑定槍枝方法是依槍枝性能、結構強度、得否擊發適合之子
    彈來判斷，並不必需實際裝填子彈試射，扣案長槍只要裝填
    火藥及適當金屬彈丸，以扣案工業子彈底火引爆火藥產生動
    能後將金屬彈丸發射出去，即具有殺傷力，至法務部調查局
    90年10月11日（90）陸三字第90065934號鑑定通知書所記載
    並無已知的霰彈槍子彈或制式槍枝子彈適合使用發射，係指
    扣案長槍無法裝填制式子彈之意，但可自製適合子彈裝填使
    用，扣案工業子彈裝填火藥，再配合扣案鉛球數顆以為彈頭
    ，即可作為扣案長槍之子彈，擊發後具有殺傷力等語（見本
    院上更(一)卷第56-60 頁）。從而，扣案長槍可發射金屬或子
    彈而具有殺傷力，甚為顯明。
  (三)被告雖辯稱其係為工作需要，乃將其工作上使用之工業用釘
    槍加長槍管作成扣案長槍，且在槍管上鑽一小孔，與釘槍一
    樣，扣案長槍並不能發射金屬或子彈，不具有殺傷力等語，
    但比較扣案長槍照片與被告所提出之工業用長槍照片、構造
    圖，無論外型、構造均顯然不同，有照片可按（見原審卷第
    54、129 頁、本院上訴卷第82頁），且經鑑定人余祥雲、銀
    丕勤於本院具結陳述在卷，鑑定人銀丕勤於本院復具結稱扣
    案長槍非仿造釘槍，亦非釘槍改造而成等語明確。本院再將
    被告提出之西德製釘槍，連同扣案長槍，送請刑事警察局鑑
    定：(1)長槍除槍管加強外，是否全依據釘槍仿造而成，(2)長
    槍是否如釘槍在槍管上鑽一小孔，如有，是否有減低後座衝
    力影響射程之功用？(3)長槍是否與釘槍同，只能填裝工業用
    子彈才可擊發，據該局鑑定結果复稱：(1)送鑑釘槍需將槍口
    端抵住，方可擊發工業用子彈；而送鑑長槍係土造長槍，可
    供裝填及擊發口徑0.27吋建築工業用彈，且其擊發時，僅需
    將擊錘固定於待擊發狀態後，再扣扳機釋放擊錘打擊撞針，
    便可擊發工業用彈，即送鑑土造長槍並無任保險裝置，與送
    鑑釘槍結構不同。(2)經檢視長槍之槍管上，並未發現任何鑽
    孔。(3)長槍與釘槍均可供裝填及擊發口徑0.27吋建築工業用
    彈等情，有該局94年7 月20日刑鑑字第0940089714號函在卷
    足考，而被告於本院審理時，雖當庭指出該長槍之小孔，經
    本院勘驗無訛，但該小孔究竟有何作用，被告亦未能明確說
    明，是該扣案長槍具有殺傷力，已無可置疑。又一般人非如
    原住民，槍砲彈藥刀械管制條例第20條，基於尊重原住民傳
    統文化，已將原住民未經許可製造、運輸或持有自製之獵槍
    、魚槍，予以除罪化，僅科以行政罰鍰，一般人只須其製造
    之槍械具殺傷力，即足構成犯罪，初不問其是否依造工業用
    釘槍製造，是被告上開所辯，即無足採。
四、核被告所為，係犯89年7 月5 日修正後槍砲彈藥刀械管制條
    例第11條第1 項之未經許可製造可發射金屬或子彈具有殺傷
    力之槍罪。再被告行為後，槍砲彈藥刀械管制條例第11條第
    一項規定於89年7 月5 日修正公布，於同年月7 日生效，修
    正前槍砲彈藥刀械管制條例第11條第1 項係規定：「未經許
    可，製造、販賣或運輸第4 條第1 項第1 款所稱其他可發射
    金屬或子彈具有殺傷力之各式槍砲者，處5 年以上有期徒刑
    ，併科新台幣1,000 萬元以下罰金。」，修正後槍砲彈藥刀
    械管制條例第11條第1 項係規定：「未經許可，製造、販賣
    或運輸第4 條第1 項第1 款所稱其他可發射金屬或子彈具有
    殺傷力之各式槍砲者，處5 年以上有期徒刑，併科新臺幣
    1,000 萬元以下罰金。」，經比較修正前後之規定，僅為文
    字修正，刑度則屬一致，惟該條例於94年1 月26日再經修正
    ，將第11條刪除，改列為第8 條，依最新修正之該條項規定
    ，已將最高刑度提高至無期徒刑，比較行為時法，中間時法
    及裁判時法，以中間時法有利於被告，應依89年7 月5 日修
    正公布之該條例第11條第1 項規定處斷。至被告持有扣案長
    槍之行為，已為製造之高度行為所吸收，故不另論罪。被告
    係以水電工人，因工作需要，製造具有殺傷力之長槍，除工
    業用彈外，尚無其他子彈可供發射，對於社會治安之危害尚
    小，情輕而法重，即科以最輕之刑，仍嫌過重，被告犯罪情
    狀殊堪憫恕，爰依刑法第59條規定，予以減輕其刑。
五、原審以被告罪證明確，予以論罪科刑，固非無見；惟查：(一)
    檢察官並未起訴被告未經許可持有子彈罪，且臺灣高雄地方
    法院檢察署於89年5 月5 日以雄檢銅雨89偵3518字第31552
    號函檢送刑事警察局88（應係89之誤）年4 月28日刑鑑字第
    16435 號鑑驗通知書併案卓辦，亦未表明移送併辦被告未經
    許可持有子彈罪嫌（見原審卷第36頁），是原判決認檢察官
    移送併辦被告未經許可持有子彈罪嫌，已屬有誤。(二)扣案工
    業用子彈19顆不具金屬彈頭，扣案鉛珠1 包係釣魚用鉛錘，
    均不具殺傷力，有內政部警政署刑事警察局89年4 月28日刑
    鑑字第16435 號鑑驗通知書可參（見原審卷第37頁），被告
    即無成立未經許可持有子彈罪，被告持有扣案工業用子彈及
    鉛珠之行為，自與本案無關，原判決認被告此部分行為與有
    罪部分有裁判上一罪之關係，而不另為無罪之諭知，亦有不
    當。被告上訴意旨否認犯罪，雖無理由，但原判決既有上述
    可議之處，即屬無可維持，自應由本院撤銷改判。爰審酌被
    告擅自製造扣案長槍，造成社會安全之潛在危害，行為後亦
    未坦承犯行，但被告未持以犯罪，並未造成實際損害等一切
    情狀，爰予科處有期徒刑2 年6 月，併科罰金新台幣3 萬元
    ，並諭知罰金如易服勞役之折算標準。又扣案可發射金屬或
    子彈具有殺傷力之長槍1 把（槍枝管制編號0000000000）係
    違禁物，應依刑法第38條第1 項第1 款之規定宣告沒收。
據上論斷，應依刑事訴訟法第369 條第1 項前段、第364 條、第
299 條第1 項前段，89年7 月5 日修正後槍砲彈藥刀械管制條例
第11條第1 項，刑法第11條前段、第2 條第1 項但書、第59條、
第42條第2 項、第38條第1 項第1 款，罰金罰鍰提高標準條例第
2 條，現行法規所定貨幣單位折算新台幣條例第2 條，判決如主
文。
本案經檢察官朱文彬到庭執行職務。
中　　華　　民　　國　　94　　年　　8 　　月　　16　　日
                  刑事第四庭    審判長法  官  蕭權閔
                                      法  官  李嘉興
                                      法  官  陳吉雄
以上正本證明與原本無異。
如不服本判決應於收受本判決後10日內向本院提出上訴書狀，其
未敘述上訴理由者，並得於提起上訴後10日內向本院補提理由書
狀（均須按他造當事人之人數附繕本）「切勿逕送上級法院」。
中　　華　　民　　國　　94　　年　　8 　　月　　17　　日
　　　　　　　　　　　　　　　　　　　書記官  梁美姿
附錄本件判決論罪科刑法條：
89年7月5日修正後槍砲彈藥刀械管制條例第11條第1 項：
未經許可，製造、販賣或運輸第4 條第1 項第1 款所稱其他可發
射金屬或子彈具有殺傷力之各式槍砲者，處5 年以上有期徒刑，
併科新臺幣1,000 萬元以下罰金。
                                                      Q
